最高法院刑事判決　　　　　　　　　　　　　　　九十三年度台上字第三三二五號
　　上　訴　人　乙○○
　　　　　　　　甲○○
右上訴人等因常業詐欺案件，不服台灣高等法院中華民國九十三年二月二十六日第二
審判決︵九十二年度上訴字第四一一一號，起訴案號：台灣板橋地方法院檢察署九十
年度偵字第一五一四二號︶，提起上訴，本院判決如左：
    主  文
原判決關於乙○○、甲○○部分撤銷，發回台灣高等法院。
    理  由
本件原判決認定上訴人甲○○、乙○○與蔡清邵、丁東明、丁東陽、謝裕輝（以上四
人均通緝中）等人，基於意圖為自己不法所有常業詐欺之犯意聯絡，由蔡清邵出資新
台幣（下同）一百萬元，虛設「富貴堂有限公司」，復偽稱「阿拉丁公司」（下稱富
貴堂公司），丁東明、丁東陽為實際負責人，乙○○則負責訂貨、催貨、出貨、會計
、員工出勤狀況等相關事宜，謝裕輝負責推銷貨物、甲○○則負責送貨。蔡清邵、丁
東明、丁東陽、乙○○、謝裕輝、甲○○等人並以台北縣新莊市○○路一四九號一樓
，作為富貴堂公司之門市營業處，倉儲地點則在桃園縣龜山鄉陳厝坑四九之十三號（
下稱龜山倉庫），復由丁東明以其名義，申請開立香港上海匯豐銀行建國分行帳號0
00000000號帳戶、彰化商業銀行土城分行帳號000000000號帳戶、
台北市第五信用合作社中山分社帳號000000000號帳戶，作為向商家詐騙貨
物之用，蔡清邵、丁東明、丁東陽、乙○○、謝裕輝、甲○○等人皆因而足恃以為生
。其方法為由丁東明、丁東陽或乙○○，於八十九年八月間某日起，以先訂購小額貨
物，並事後皆清償貨款之積極方式，或隱瞞不欲給付貨款之消極方式，向如原判決附
表一所示泰育企業有限公司（下稱泰育公司）等公司或商號，訂購祭祀用品，使各公
司或商號陷於錯誤，悉數交付富貴堂公司五路財神金、四開袋裝錫箔金元寶、財庫金
、拜拜香、蠟燭、卦金、壽金、大銀、小銀、蓮花燈座、香果油等祭祀用品，及滅火
器六支，並運送至富貴堂公司之龜山倉庫，由丁東明、丁東陽、乙○○等人簽收，合
計二千五百三十三萬五千二百九十元。丁東明、丁東陽則交付以丁東明名義所開立之
上開付款銀行之支票交付予如原判決附表一所示之公司或商號，以抵付貨款。又丁東
明、丁東陽因恐該附表一所示售貨公司或商號發現其等詐欺犯行，而欲索討遭詐騙之
貨物，遂委由乙○○另行承租台北縣林口鄉○○路三九之五五號一址（下稱林口倉庫
），作為上開詐騙所得貨物再行售出前之堆放場所後，復由丁東明、丁東陽以低價將
上開贓物轉售予曾芳玉香舖、龍吉堂香舖、點好香香舖等香舖店。嗣因上開支票屆期
皆不獲兌現，丁東明、丁東陽二人復聯絡無著，該附表一所示之公司商號始知受騙等
情。因而維持第一審論處上訴人等共同常業詐欺罪刑︵甲○○係累犯︶之判決，駁回
上訴人等在第二審之上訴，固非無見。
惟查(一)、科刑之判決書，須將認定之犯罪事實詳記於事實欄，然後於理由內逐一說明
其憑以認定之證據，以使事實與理由兩相一致，方為合法，倘事實欄已有敘及，而理
由內未加說明，是為理由不備，理由內已加說明，而事實欄無此記載，則理由失其依
據，均足構成撤銷之原因。本件原判決維持第一審論處上訴人等常業詐欺罪刑之判決
，然上訴人等否認有何詐欺犯行，乙○○辯稱：「因之前亦經營祭祀用品生意，是丁
東明找我去上班，貨不是我訂的，而林口倉庫最後是丁東明決定承租，且是用來放置
不良品，我沒有詐欺」；甲○○辯稱：「我在那邊只有幾天而已，他們怎麼做的，我
不知道，我沒有詐欺」云云，第一審判決並未於理由內載明其所憑之證據及認定之理
由，已有理由不備之違法，原審未予糾正，率予維持，尚有未合。(二)、依原判決事實
所記載，本件犯罪手法為「……其方法為由丁東明、丁東陽或乙○○，於八十九年八
月間某日起，以先訂購小額貨物，並事後皆清償貨款之積極方式，或隱瞞不欲給付貨
款之消極方式，向附表一所示泰育公司等公司或商號，訂購祭祀用品，使各公司或商
號陷於錯誤，悉數交付富貴堂公司五路財神金……等祭祀用品，及滅火器六支，並運
送至富貴堂公司之龜山倉庫，由丁東明、丁東陽、乙○○等人簽收，合計二千五百三
十三萬五千二百九十元。丁東明、丁東陽則交付以丁東明名義所開立之上開付款銀行
之支票交付予附表一所示之公司或商號，以抵付貨款。又丁東明、丁東陽因恐附表一
所示售貨公司或商號發現其等詐欺犯行，而欲索討遭詐騙之貨物，遂委由乙○○另行
承租台北縣林口鄉○○路三九之五五號一址（下稱林口倉庫），作為上開詐騙所得貨
物再行售出前之堆放場所後，復由丁東明、丁東陽以低價將上開贓物轉售予曾芳玉香
舖……等香舖店。嗣因上開支票屆期皆不獲兌現，丁東明、丁東陽二人復聯絡無著，
附表一所示之公司商號始知受騙」等情︵見原判決第三、四頁︶，似認定參與詐騙者
僅丁東明、丁東陽、乙○○等人，並未載及甲○○、謝裕輝、蔡清邵等人，惟又認定
甲○○、謝裕輝、蔡清邵等人亦為共同正犯，前後不相一致，已有違法。且依原判決
所記載，係認定乙○○自八十九年八月間起即參與犯罪，然乙○○辯稱伊自八十九年
十一月十四日起任職富貴堂公司云云。卷查乙○○於警局供稱「我於八十九年十一月
十四日因為丁東明打電話說過年快到了，需要人手，所以找我至桃園縣龜山鄉陳厝坑
四九之十三號富貴堂有限公司之倉儲幫忙。我負責堆高機、進貨、出貨及點貨」︵見
偵查卷第五十七頁︶；李麗華於原審供稱「︵乙○○在該處從事何事？︶跟我一樣的
工作，進出貨，我被開除後，他來接」「︵與乙○○共事多久？︶不祇一星期，約一
個月之中」；於警局稱「八十九年十二月四日晚上謝裕輝打電話告訴我說丁東明叫我
明天不用來上班了」︵見原審卷第一０七、一０九頁、偵查卷第三三八頁︶。依乙○
○、李麗華所供，乙○○似自八十九年十一月十四日起始至富貴堂公司工作，如此能
否認定乙○○自同年八月間起即參與犯罪？原審未予究明，遽為不利於乙○○之認定
，自有職權調查未盡之違法。(三)、再依原判決附表一所載，編號一至五之犯罪日期均
在乙○○所稱八十九年十一月十四日到職之前，而原判決附表一編號六至九雖係在乙
○○到職後所發生，然依原判決附表一編號六至九所載，該四次之訂貨人或收貨人為
丁東明或丁東陽，或由其等二人一同，事實果如乙○○所稱其在八十九年十一月十四
日始到職，原判決附表一編號六至九又非由乙○○訂貨或收貨，似此能否認乙○○亦
共同參與犯罪？事實真相如何，尚待究明。(四)、九十二年九月一日修正公布施行之刑
事訴訟法第一百五十九條之二規定「被告以外之人於檢察事務官、司法警察官或司法
警察調查中所為之陳述，與審判中不符時，其先前之陳述具有較可信之特別情況，且
為證明犯罪事實存否所必要者，得為證據」。本件原審適用新修正之刑事訴訟法審理
，且不採同案被告乙○○、廖恭儀（已判決確定）、曾星華（已判決確定）、江進龍
、呂聯進，證人李麗華、王仲謙，被害人吳永芳、譚順元、張秀春、李永濱、黃偉倫
、林文貞、林聖寬、陳明宏等人於審判中有利甲○○之供述，而採取同案被告乙○○
、證人李麗華、王仲謙於警詢中所為之供述，資為不利於甲○○之犯罪證據（見原判
決第八、九頁），然原判決並未載明何以其等於警詢之陳述具有較可信之特別情況，
且為證明犯罪事實存否所必要者之理由，亦有理由不備之違法。以上或係上訴意旨所
指摘，或為本院得依職權調查之事項，應認原判決關於上訴人等部分有撤銷發回更審
之原因。
據上論結，應依刑事訴訟法第三百九十七條、第四百零一條，判決如主文。
中　　　華　　　民　　　國　　九十三　　年　　　六　　　月　 　三十 　　日
                              最高法院刑事第二庭
                                  審判長法官  陳　錫　奎
                                        法官  洪　清　江
                                        法官  李　伯　道
                                        法官  洪　文　章
                                        法官  花　滿　堂
      右正本證明與原本無異
                                              書  記  官
中　　　華　　　民　　　國　　九十三　　年　　　七　　　月　　　九　　　日
                                                                       ：
